【裁判字號】    89,判,3331
【裁判日期】    891130
【裁判案由】    勞保
【裁判全文】
最  高  行  政  法  院  判  決                  八十九年度判字第三三三一號
    原      告  乙○○
                送達代收人甲○.
    被      告  勞工保險局
    代  表  人  郭芳煜
右當事人間因勞保事件，原告不服行政院中華民國八十八年九月十三日台八十八訴字
第三四三九七號再訴願決定，提起行政訴訟，本院判決如左︰
    主  文
原告之訴駁回。
訴訟費用由原告負擔。
    事  實
緣原告於民國（下同）八十七年一月五日由台北市保險業職業工會（下稱台北保險工
會）申報加入勞工保險，經被告查悉其並未取得保險登錄證，且所從事者為保險顧問
諮詢工作，非屬產業工會、職業工會分業標準表（下稱分業標準表）內所列保險服務
類從業範圍，應不得由台北保險工會申報加保，乃於八十七年七月三十一日以八七保
承字第六○二五九七六號函知原告，自八十七年一月五日起取消其之被保險人資格。
原告不服，申經勞工保險監理委員會（下稱監理會）以（87）保監審字第一六五九號
審定書駁回其審議之申請。原告乃循序提起訴願、再訴願，均遭決定駁回，遂提起行
政訴訟。茲摘兩造訴辯意旨如次：
原告起訴意旨略謂：一、依勞工保險條例之規定，凡因勞動、工作獲致報酬者，依法
均應強制納入勞工保險；原告因無一定雇主，乃於八十七年一月五日依勞工保險條例
第六條第一項第七款之規定加入職業工會後加入勞工保險。被告卻取消原告之加保資
格，縱使其具有行政裁量權，然未能以公正超然之立場依法行政，除違反政府革新政
策外，亦有違反法律規定、蔑視司法院解釋之情形；又原告係視障，屬身心障礙，依
身心障礙者保護法第四條之規定，原告合法之權益均應受尊重與保護，除得證明原告
無勝任能力外，不得以身心障礙為由，拒絕原告受教育、應考、進用或予其他不公平
之待遇。二、勞委會堅稱財政部是以管理規則規範保險從業人員需經考試合格取得登
錄證後，始得從業．既是管理規則，即非法律；既非法律，就不能限制人民的權利義
務，依中央標準法第五條之規定，關於人民之權利、義務，應以法律定之。再依憲法
第一百七十二條規定，命令與憲法或法律抵觸者無效，且以中央標準法第十一條規定
，法律不得抵觸憲法或法律，依憲法十五傑規定人民之工作權應予保障，司法院釋字
第四○二號解釋載明，財政部以管理規則規範保險從業人員需經考試合格取得登錄證
後，始可從業，與憲法保障人民工作權之意旨不符，以行政命令抵觸憲法，自不生效
力。三、現今保險從業人員大都以顧問自居，為顧客設計理想的保單，原告以無一定
僱主之身份從事各項保險業務及勞基法之顧問諮詢等服務工作，自亦包括了商業保險
之招攬，依勞工保險條例之規定，自屬因勞動、工作獲致報酬者，依法均應強制納入
勞工保險，原告於八十七年元月五日經與保險業職業工會確認資格無誤後，依勞工保
險條例第六條一項七款規定加入職業工會者，進而加入勞工保險，應屬合法。四、依
勞委會發佈「產職業分業標表」中，凡從事人身保險、財產保險、社會保險及其他保
險之服務勞工均屬保險服務業職業工會之組織成員。社會保險亦屬人身保險之一種，
自不能置身於保險之外，原告對於社會保險之法律學有專精，並兼營社會保險之服務
工作，從事社會保險之服務工作，自有資格加入保險業職業工會。況法令不溯及既往
之原則，原告既已於八十七年元月五日加入保險業職業工會，被告實不應依據八十八
年三月二十二日之修正令撤銷原告之加保資格。又分業標準表仍屬行政命令，不足以
限制人民的權利義務，行政機關對於所發佈的命令說改就改，毫無法律約束，倘若人
民的權利及義務也是朝令夕改，勢必造成社會秩序混亂，人民無所適從而立法機關制
定法律的意義又為何？五、勞工保險條例第六條第一項第七款中並未提及「本業」，
故無一定雇主之勞工多有錯保所屬職業工會之情形，一旦遭查獲，即以勞工保險條例
第二十四條規定撤銷其加保資格，影響保險人之權益，亦不符合勞工保險條例第一條
規定之立法宗旨，勞委會乃於八十五年修正勞工保險施行細則，並新增第三十一條規
定，藉以維護無一定雇主之勞工多有錯保所屬職業工會之保險人之權益。原告雖無一
定雇主，然係以勞力獲得報酬之勞工無誤，自符合勞工保險條例第六條第一項第七款
之規定，縱原告因投保所屬之職業工會有誤，亦應依勞工保險施行細則第三十一條規
定，主動提出與原告工作相符之職業工會，限期主動轉保，被告捨此不為竟違法撤銷
原告之投保資格，自有未當。六、司法院釋字第四○二號解釋之緣起，乃某保險代理
人雇用未取得登錄證之業務員而遭財政部處分，保險代理人不服，以行政救濟之程序
，最後由大法官作出該項解釋，認定財政部以行政命令抵觸憲法保障人民工作權之規
定，自不生效力。舉凡保險從業人員推廣正確保險理念，乃是在創造公共福祉，絕無
違反公共利益之可能，而勞委會以司法院釋字第四一一號、四六二號解釋，意圖反駁
第四○二號解釋，明顯失當，對於位在基層默默為社會保險及商業保險辛勤工作之從
業人員，無疑是項嚴重之精神打擊，況以國家大法官如此高深之法學術養，斷不至作
出相互衝突之解釋．該等解釋是否適用本案，還望主管機關深思。
被告答辯意旨略以：一、依行政院勞工委員會八十六年十月十四日台（86）勞資一字
第四四一七八號、八十七年六月十二日台（87）勞資一字第二四六三六號、八十八年
三月二十二日台八八勞資一字第一二三八一號函修正施行之「產、職業工會分業標準
表」內列保險服務類之組織成員為「凡從事保險之代理、經紀、公證及招攬等服務工
作之勞工屬之」。勞工保險係在職保險，實際從事本業工作並以所獲報酬維生之無一
定雇主勞工或自營作業者，始得依勞工保險條例第六條第一項第七款之規定，由所屬
本業之職業工會申報加保。又依同條例第二十四條規定，投保單位故意為不合本條例
規定之人員辦理參加保險手續，領取保險給付者，保險人（即被告）應依法追還：並
取消孩被保險人之資格。再依行政院勞工委員會八十三年八月五日台八十三勞保二字
第五○九一九號、八十三年十一月十九日台八十三勞保二字第一○一九七五號函示，
依據財政部令發布之「保險業務員管理規則」部分規定，業務員非依本規則辦理登錄
，領得登錄證，不得為其所屬保險業、保險代理人公司、保險經紀人公司招攬保險。
．．．保險業務員登錄招攬保險，其與保險業、保險代理人公司等如無僱傭關係存在
，但確有登錄並實際從事招攬保險工作，其參加相關保險業職業工會為會員並為自營
作業者，始由孩等職業工會申報參加勞工保險。二、查，原告於八十七年一月五日由
台北保險工會申報加保，然原告並未取得保險登錄證，依上開規定應不得為其所屬保
險業、保險代理人公司、保險經紀人公司等招攬保險，且原告所從事者係以承攬居間
方式從事保險顧問、諮詢之各項業務工作，非屬產、職業分業標準表內列保險服務類
從業範圍，應不得由該工會申報加保，被告據以取消原告之保險資格，核無違誤。三
、勞工保險條例施行細則第三十一條規定須符合本條例第六條第一項第七款規定之被
保險人，雖為無一定雇主或自營作業之勞工，但由非本業工會投保者，於勞保局知悉
後通知原投保單位限期轉保。惟原告係未取得保險登錄證，自始即不得由職業工會加
保，自無該條文規定之適用。且原告於八十七年一月五日申報加入勞工保險時適用八
十六年十月十四日修正發布之分業標準表第九十四項保險服務從業範圍為凡從事保險
之代理、經紀、公證及招攬等服務工作之勞工，並無原告所稱同表第二百三十七項所
列「凡從事人身保險、財產保險、社會保險及其他保險之服務勞工屬之」之規定，八
十七年六月十二日及八十八年三月二十二日修正分業表時亦未修正第九十四條之規定
，原告所稱八十八年三月二十二日修正刪除「社會保險」部分之範圍影響其權益云云
，顯有誤。四、依保險法第一百六十三條及第一百七十七條規定，保險業之經紀人、
代理人、公證人及保險業務員管理規則由財政部另定之，該等人員須領有證書並繳交
保證金，否則不得執行業務。又依分業標準表補充說明，該表所列各類職業工會，其
組織成員之從業資格，依有關法令規定，須領有職業證照等證明文件者，仍應依有關
法令規定，取得該證明文件，始可加入職業工會。原告既未取得保險登錄證，依法不
得從事保險業務工作，自不得由台北保險工會加保，與司法院釋字第四○二號解釋關
於保險代理人、經紀人、公證人管理規則第四十八條第一項第十一款對於該等人員違
反義務之行為，訂定得予裁罰性之行政處分，與憲法第二十三條規定有違無涉，原告
顯係誤解法令。又司法院釋字第四一一號及第四六二號解釋，人民之工作權固應予保
障，惟人民之工作與公共福祉有密切關係，為增進公共利益之必要，對於人民從事工
作之方法及應具備之資格或其他要件，得以法律為適當之規範，又法律之規定不能鉅
細靡遺，自得授權有關機關以命令為必要之規定。財政部以法律授權之法規命令規範
保險從業人員，須經考試合格領得登錄證後始可從事保險業務之招攬，與憲法保障人
民工作權之意旨並無不符。五、綜上，原告陳訴各點顯無理由，應予駁回。
   理  由
按年滿十五歲以上，六十歲以下，無一定雇主或自營作業而參加職業工會者，應以其
雇主或所屬團體或所屬機構為投保單位，全部參加勞工保險為被保險人；投保單位故
意為不合本條例規定之人員辦理參加保險手續，領取保險給付者，保險人應依法追還
，並取消該被保險人之資格。分別為勞工保險條例第六條第一項第七款、第二十四條
所明定。本件被告以原告並未取得保險登錄證，依規定應不得為其所屬保險業、保險
代理人公司、保險經紀人公司等招攬保險；另原告所從事者係以承攬居間方式從事保
險顧問、諮詢之各項業務工作，非屬分業標準表內列保險服務類從業範圍，與勞工保
險條例第六條第一項第七款規定得由該工會申報加保之條件不符而取消原告之保險資
格。原告循序提起行政訴訟，主張被告所為取消原告於八十七年一月五日加保之保險
資格之處分係違法，訴請撤銷等語。經查：(1)保險人依勞工保險條例施行細則第三十
一條規定通知原投保單位限期轉保，其轉保前後之投保年資合併計算係以符合勞工保
險條例第六條第一項第七款規定之被保險人，其投保單位並非本業隸屬之職業工會，
或本業改變尚未轉投本業工會者為要件。(2)依保險法第一百六十三條「保險業之經紀
人、代理人、公證人非向主管機關登記、繳存保證金或投保責任保險領有執業證書者
，不得執行業務；前項經紀人、代理人、公證人或其他個人及法人不得為未經主管機
關核准之保險業經營或介紹保險業務」及同法第一百七十七條「代理人、經紀人、公
證人及保險業務員管理規則由財政部另定之」之規定；另依行政院勞工委員會八十六
年十月十四日台（86）勞資一字第四四一七八號、八十七年六月十二日台（87）勞資
一字第二四六三六號、八十八年三月二十二日台八八勞資一字第一二三八一號函修正
施行之分業標準表標準表內列保險服務類之組織成員為「凡從事保險之代理、經紀、
公證及招攬等服務工作之勞工屬之」及分業標準表之補充說明，該表所列各類職業工
會，其組織成員之從業資格，依有關法令規定，須領有職業證照等證明文件者，仍應
依有關法令規定，取得該證明文件，始可加入職業工會。(3)本件原告所從事者係以承
攬居間方式從事保險顧問、諮詢之各項業務工作，並無一定雇主，且未取得保險登錄
證等情，為原告所不爭，自堪信為真實。則依上說明，其不得從事未經主管機關核准
之保險業之經營或介紹，亦不得為其所屬保險業、保險代理人公司、保險經紀人公司
招攬保險，故自始即不得由職業工會加保，亦非屬合於勞工保險條例第六條第一項第
七款所規定之被保險人，自亦無適用勞工保險條例施行細則第三十一條規定之餘地。
(4)司法院釋字第四一一號及第四六二號解釋，人民之工作權固應予保障，惟人民之工
作與公共福祉有密切關係，為增進公共利益之必要，對於人民從事工作之方法及應具
備之資格或其他要件，得以法律為適當之規範；又法律之規定不能鉅細靡遺，自得授
權有關機關以命令為必要之規定。查，社會保險業務與被保險人之生命、財產及工作
有關，更與社會道德、公共福祉有關，是以財政部基於法律授權，以法規命令規範保
險從業人員須經考試合格領得登錄證後始可從事保險業務之招攬，與憲法保障人民工
作權之意旨並無不符，亦與司法院釋字第四○二號不得以行政命令對於違反義務之人
民予以裁罰之意旨無悖。原告以被告所為違反司法院釋字第四○二號解釋、憲法第二
十三條規定相違，顯係誤解法令。(5)綜上所述，原告本不得由台北保險工會加保。竟
於八十七年一月五日由台北保險工會申報加保，被告調查後得悉原告之保險資格不符
，亦不符勞工保險條例施行細則第三十一條通知原投保單位限期轉保之規定，乃予取
消其投保資格，核無違誤，一再訴願決定遞予維持，亦無不合，原告起訴意旨難謂有
理，應予駁回。
據上論結，本件原告之訴為無理由，依行政訴訟法施行法第二條、行政訴訟法第九十
八條第三項前段，判決如主文。
中    華    民    國     八十九      年     十一     月      三十       日
                    最 高 行 政 法 院  第 五 庭
                                審 判 長 法  官      廖  政  雄
                                         法  官      蔡  進  田
                                         法  官      趙  永  康
                                         法  官      林  清  祥
                                         法  官      姜  仁  脩
右  正  本  證  明  與  原  本  無  異
                                         法院書記官  彭  秀  玲
中    華    民    國     八十九      年     十一     月      三十       日


司法院資訊處製作；財團法人民間司法改革基金會備份。
